臺灣板橋地方法院民事判決　九十一年度重訴字第七六號
　　原　　　告　行政院國軍退除役官兵輔導委員會台北市榮民服務處
　　法定代理人　乙○○
　　被　　　告　甲○○
右當事人間請求侵權行為損害賠償事件，本院判決如左：
    主    文
被告應給付原告新臺幣陸佰拾壹萬玖仟零陸拾貳元，及自民國九十一年一月十一日
起至清償日止，按年息百分之五計算之利息。
訴訟費用由被告負擔。
本判決原告以新臺幣貳佰壹拾萬元為被告供擔保後，得假執行。
    事    實
甲、原告方面：
一、聲明：求為判決如主文所示，及為以供擔保為條件之假執行宣告。
二、陳述：
    (1)按現役軍人或退除役官兵死亡而無繼承人、繼承人之有無不明或繼承人因故不
      能管理遺產者，由主管機關管理其遺產；第一項遺產管理辦法由國防部及行政
      院國軍退除役官兵輔導委員會分別擬訂，報請行政院核定發布之。此台灣地區
      與大陸地區人民關係條例第六十八條第一項、第三項定有明文。又退除役官兵
      死亡無人繼承遺產，依本辦法之規定辦理，本辦法未規定者，適用其他法令之
      規定；亡故退除役官兵遺產，除設籍於行政院國軍退除役官兵輔導委員會（下
      簡稱退輔會）所屬安養機構者，由該安養機構為遺產管理人外，餘由設籍地退
      輔會所屬之退除役官兵服務機構為遺產管理人。退除役官兵死亡無人繼承遺產
      管理辦法第二條、第四條亦定有明文。查本件案外人孫寄文係在台單身無眷榮
      民，於民國八十八年六月十三日病故，原告依上開法條及民法第一千一百七十
      九條規定，為亡故榮民孫寄文之遺產管理人，依法對孫寄文之遺產有管理上之
      必要處置權，合先陳明。
    (2)被告甲○○曾為職業駕駛人，因常載馬蘭榮家榮民孫寄文就醫而認識，孫寄文
      於八十八年四月間，因病住進臺北榮民總醫院加護病房，在住院時，將名下日
      盛證券股份有限公司木柵分公司（下稱日盛木柵分公司）證券存摺（帳號：一
      一六Ａ四一九三七）二本、寶島商業銀行敦化南路分行（下稱寶島銀行敦南分
      行）活期儲蓄存款存摺（帳號：00000000000000）及木柵郵局
      儲金簿（帳號：0000000）各一本，交由案外人即孫寄文之室友鍾魯齋
      保管，同年六月間，轉交予被告甲○○保管。詎被告甲○○竟基於概括犯意，
      變持有為所有之不法意圖，於同年六月三日、四日，趁孫寄文病危之際，前往
      臺北市文山區日盛木柵分公司，將孫寄文原持有之力霸、國票、華新、明電、
      宏科、宏電、茂矽、大同、永豐餘、友力、建台、華隆、中日等股票，共計一
      十五萬五千七百五十四股均賣出後，存入孫寄文於日盛木柵分公司前述帳號，
      再轉存入孫寄文於寶島銀行敦南分行之帳戶內；同年六月三日，在寶島銀行敦
      南分行，以偽造孫寄文之印文於二張取款憑條上，使該分行陷於錯誤，同意其
      分別提領新臺幣（下同）七千元、二萬四千零六十二元。同年六月五日，被告
      甲○○復在前述分行，偽造孫寄文印文於轉帳匯款申請書上，復使該分行陷於
      錯誤，同意轉帳六百二十八萬八千元至被告甲○○在彰化銀行三重三和路分行
      帳戶中，被告甲○○即提領供己花用，均足以生損害於原告及寶島銀行敦南分
      行。
    (3)按因故意或過失不法侵害他人之權利者，負損害賠償責任。故意以背於善良風
      俗之方法加損害於他人者亦同。民法第一百八十四條第一項定有明文。被告甲
      ○○以願幫忙孫寄文辦理喪葬等事宜為由，而詐騙孫寄文，將其所有銀行、郵
      局存摺及證券儲存簿轉交被告保管，而被告在保管期間趁孫員病危之際，偽造
      孫員之印文，詐領孫員之存款，並盜賣其所有股票共計六百三十一萬九千零六
      十二元，侵害原告之權利，致使原告受有管理及遺產上之損害，依前述規定，
      被告之行為實已構成侵權行為，爰對被告依法提起刑事附帶民事訴訟請求損害
      賠償。
三、證據：援用本院八十九年訴字第二○八七號刑事案卷內卷證資料。
乙、被告方面：
一、聲明：求為駁回原告之訴及其假執行之聲請。
二、陳述：伊並無偽造之犯意，訴外人孫寄文與伊為義父子關係，而孫寄文在台並無
    親人，生前即將其所有銀行、郵局存摺及證券儲存簿交給伊，伊以為錢就是給他
    的，並無侵占之意圖。
三、證據：並未提出任何證據供本院審酌。
丙、本院依職權調閱本院八十九年訴字第二○八七號刑事卷宗。
    理    由
一、按現役軍人或退除役官兵死亡而無繼承人、繼承人之有無不明或繼承人因故不能
    管理遺產者，由主管機關管理其遺產；第一項遺產管理辦法由國防部及行政院國
    軍退除役官兵輔導委員會分別擬訂，報請行政院核定發布之，台灣地區與大陸地
    區人民關係條例第六十八條第一項、第三項定有明文。復按退除役官兵死亡無人
    繼承遺產，依本辦法之規定辦理，本辦法未規定者，適用其他法令之規定；亡故
    退除役官兵遺產，除設籍於退輔會所屬安養機構者，由該安養機構為遺產管理人
    外，餘由設籍地退輔會所屬之退除役官兵服務機構為遺產管理人，退除役官兵死
    亡無人繼承遺產管理辦法第二條、第四條亦定有明文。查訴外人孫寄文係在台單
    身無眷榮民，於八十八年六月十三日病故，業經本院調閱本院八十九年訴字第二
    ○八七號刑事卷查核屬實，原告依台灣地區與大陸地區人民關係條例第六十八條
    、退除役官兵死亡無人繼承遺產管理辦法及民法第一千一百七十九條之規定，為
    亡故榮民孫寄文之遺產管理人，依法對訴外人孫寄文之遺產有管理上之必要處置
    權，自得以遺產管理人之名義提起本件，核先敘明。
二、本件原告起訴主張：被告甲○○曾為職業駕駛人，因常載訴外人孫寄文就醫而認
    識，孫寄文於八十八年四月間，因病住進臺北榮民總醫院加護病房，在住院時，
    將名下所有銀行、郵局存摺及證券儲存簿等，交由孫寄文之室友鍾魯齋保管，同
    年六月間，轉交予被告保管，詎被告竟基於概括犯意，變持有為所有之不法意圖
    ，於同年六月三日、四日，趁孫寄文病危之際，將孫寄文原持有之力霸、國票、
    華新、明電、宏科、宏電、茂矽、大同、永豐餘、友力、建台、華隆、中日等股
    票，共計一十五萬五千七百五十四股均賣出，並於同年六月三日，在寶島銀行敦
    南分行，以偽造孫寄文之印文於二張取款憑條上，使該分行陷於錯誤，同意其分
    別提領七千元、二萬四千零六十二元。同年六月五日，被告復在前述分行，偽造
    孫寄文印文於轉帳匯款申請書上，復使該分行陷於錯誤，同意轉帳六百二十八萬
    八千元至被告於彰化銀行三重三和路分行帳戶，被告即提領供己花用，被告詐騙
    孫寄文將其所有銀行、郵局存摺及證券儲存簿轉交被告保管，且在保管期間趁孫
    員病危之際，偽造孫員之印文，詐領孫員之存款，並盜賣其所有股票共計六百三
    十一萬九千零六十二元，侵害原告之權利，致使原告受有管理及遺產上之損害，
    已構成侵權行為，爰對被告依法提起刑事附帶民事訴訟請求損害賠償等語。被告
    則以：伊並無偽造之犯意，訴外人孫寄文與伊為義父子關係，而孫寄文在台並無
    親人，生前即將其所有銀行、郵局存摺及證券儲存簿交給伊，伊以為錢就是給他
    的，並無侵占之意圖云云，資為抗辯。
三、經查：
    (一)原告主張被告以願幫忙孫寄文辦理喪葬等事宜為由，而詐騙訴外人孫寄文，將
      其所有銀行、郵局存摺及證券儲存簿轉交被告保管，而被告在保管期間趁孫員
      病危之際，偽造孫員之印文，詐領孫員之存款，並盜賣其所有股票共計六百三
      十一萬九千零六十二元之侵權行為事實，經本院調閱八十九年訴字第二○八七
      號刑事判決查核屬實，依據該刑事判決所認定之事實，自堪信原告之主張為真
      實。
    (二)被告雖辯稱伊無偽造之犯意，訴外人孫寄文與伊為義父子關係，而孫寄文在台
      並無親人，生前即將其所有銀行、郵局存摺及證券儲存簿交給伊，伊以為錢就
      是給他的，並無侵占之意圖云云。惟查，(1)證人鍾魯齋於台灣板橋地方法院檢
      察署八十九年度偵字第一六○四一號侵占等案件偵查中證稱：「孫寄文與我住
      同一棟樓，他住院時將證券公司的存摺交給我，甲○○幫孫寄文辦後事，我就
      把東西交給他；（孫寄文有否交待股票如何處理？）他說交給甲○○，必要時
      交給輔導會處理；（孫寄文到底說股票如何處理？）他沒說送給甲○○」等語
      （詳偵查卷八十九年九月十九日偵訊筆錄）；復於本院八十九年度訴字第二○
      八七號偽造文書等案件審理中證稱：「（與孫寄文關係？）我與孫祭文均是聯
      勤留守業務署同袍，孫是監察官他是中校退伍，我是補給官，我是少校退伍。
      （孫交何物給你？）他在住院時將股票存摺、身分證、印章交給我，說被告甲
      ○○來時交給他，因是義父、義子關係。交給我的時候孫有說若他死後要李交
      給輔導會處理，我也有轉知李，我交給李時李對我說了什麼我已不記得。李完
      全沒有將錢給我。其他的事我不知。孫去世後李有來找過我是何事我不記得，
      無拿零用錢給我」等語，被告亦於當日之庭訊中自承：「鍾魯齋對伊說要交給
      輔導會」等語（詳本院刑事卷九十年二月五日訊問筆錄），業經本院依職權調
      閱前開卷宗查證無訛，被告斯時應已明瞭訴外人孫寄文之財產如何處理，而其
      竟不以合法方式處理完竣歸屬本身，其已侵害訴外人孫寄文之權益至明。(2)又
      證人徐之平於本院八十九年度訴字第二○八七號偽造文書等案件審理中證稱：
      「（知否孫寄文遺產事？）孫寄文說股票在哪個行，姓李的知道，孫死後李叫
      我、鍾魯齋出證明，我不會寫，後來被告自己寫，叫我簽名蓋章，我只證明錢
      在哪裡，但有多少遺產或要給被告我不知，孫寄文生前沒有對我們說過死後遺
      產如何處理」等語（詳本院刑事卷九十年十月二十二日訊問筆錄），證人鍾魯
      齋既證稱孫寄文生前沒對其說死後遺產如何處理，衡情孫寄文當無將財產交付
      被告之表示，至為明確。(3)且查被告與孫寄文並無任何法定關係，而孫寄文亦
      未書立遺書或任何方式之遺囑開立財產清冊交付給被告，足見被告係以幫訴外
      人孫寄文辦理後事之機宜，取得其託交之前開存摺、印章文件後，嗣並領取款
      項花用殆盡，其有不法所有之意圖，甚為明確。核被告此部分之抗辯，顯非事
      實，不足採信。
    (三)按因故意或過失不法侵害他人之權利者，負損害賠償責任，故意以背於善良風
      俗之方法加損害於他人者亦同，民法第一百八十四條第一項定有明文。查被告
      於保管訴外人孫寄文存摺及股票期間，詐領其存款且盜賣股票之事實，已詳述
      如前，而被告以願幫忙孫寄文辦理喪葬等事宜為由，詐騙訴外人孫寄文，將其
      所有銀行、郵局存摺及證券儲存簿轉交被告保管，並在保管期間趁孫員病危之
      際，偽造孫員之印文，詐領孫員之存款，與盜賣其所有股票共計六百三十一萬
      九千零六十二元，顯見其有侵害權利之故意甚明，又被告因上述侵權行為致使
      原告受有管理及遺產上之損害，則被告之侵權行為與原告所受有管理及遺產上
      之損害間，即具有相當之因果關係。
四、從而，原告依據侵權行為之法律關係，請求被告應給付原告六百三十一萬九千零
    六十二元，及自起訴狀送達之翌日即九十一年一月十一日起至清償日止，按年息
    百分之五計算之利息，洵屬正當，應予准許。又本件原告陳明願供擔保聲請宣告
    假執行，核無不合，爰酌定相當擔保金額准許之。
五、本件事證已臻明確，兩造其餘攻擊防禦方法及舉證，均本判決所為前開判斷不生
    影響，無庸逐一論述，附此敘明。
六、結論：原告之訴為有理由，依民事訴訟法第七十八條、第三百九十條第二項，判
    決如主文。
中　　　華　　　民　　　國　　九十一　　年　　　三　　　月　　二十七　　日
                                臺灣板橋地方法院民事第三庭
~B法　　　官　何君豪
右為正本係照原本作成
如對本判決上訴，須於判決送達後廿日內向本院提出上訴狀
中　　　華　　　民　　　國　　九十一　　年　　　三　　　月　　二十七　　日
~B法院書記官　王麗珍
